最高法院刑事判決　　　　　　　　　　　　　　　九十三年度台上字第一四五四號
　　上　訴　人　臺灣高等法院高雄分院檢察署檢察官
　　被　　　告　甲○○
　　　　　　　　　　　　（另案在臺灣屏東監獄執行）
右上訴人因被告偽造文書案件，不服臺灣高等法院高雄分院中華民國九十二年十一月
二十日第二審判決（九十二年度上訴字第一九四八號，起訴案號：臺灣屏東地方法院
檢察署九十二年度偵字第一八一一號、偵緝字第七三號）提起上訴，本院判決如左：
    主  文
原判決撤銷，發回臺灣高等法院高雄分院。
    理  由
本件原判決認定被告甲○○於民國八十八年、八十九年間因違反毒品危害防制條例及
肅清煙毒條例案件，經臺灣臺南地方法院檢察署通緝，為掩飾其通緝犯身份，(一)於八
十九年底，基於行使變造特種文書之概括犯意，以新臺幣（下同）七千元之代價，並
提供自己照片一張及預先委由不知情之刻印業者偽製之「張榮忠」印章一枚，委託與
其有共同犯意聯絡，綽號「哈利」之不詳姓名成年男子，黏貼被告照片於「張榮忠」
名義之普通小型車駕駛執照上，而予變造，並由甲○○持有、使用，足生損害於監理
單位對於駕駛人管理之正確性及張榮忠之權利。(二)九十年八月七日上午四時四十八分
許，被告因涉嫌酒後駕車，觸犯刑法公共危險罪嫌，行經國道第三號高速公路北上田
寮收費站時，為內政部警政署國道公路警察局第八警察隊員警查獲，為逃避刑責，竟
承前行使變造特種文書暨行使偽造私文書之概括犯意，行使上開變造之駕駛執照，並
冒用「張榮忠」之名應訊，同日稍後並接續在交通違規通知單（屬私文書性質）、「
刑法第一百八十五條之三案件測試觀察紀錄表」及警訊筆錄上，偽造「張榮忠」之簽
名並按捺指印後，交還員警收執，足生損害於張榮忠。(三)九十一年二月六日前某日，
被告承同一概括犯意，在屏東市中山公園內，以一萬元之代價，並提供自己照片一張
，委託與其有共同犯意聯絡綽號「小林」之不詳姓名成年男子，由「小林」將該照片
換貼於「林俊宏」前於八十九年一月間遺失之國民身分證上，予以變造，足生損害於
戶政管理之正確性及林俊宏之權利；數日後，被告又將上開變造之國民身分證、相片
及預先委由不知情業者所偽製之「林俊宏」印章一枚，於九十一年二月六日前某日，
交由「小林」，由「小林」冒稱「林俊宏」本人，至屏東監理站，假藉駕照遺失為由
，行使上開變造國民身分證，申請補發駕駛執照，並以上開偽刻之「林俊宏」印章，
在異動登記書上偽造「林俊宏」之印文，使承辦之公務員將該不實之事項登載於職務
上所掌管之「汽（機）車駕駛人異動登記書」及「汽車駕駛執照」上，進而取得形式
為合法之普通大貨車駕駛執照，足生損害於監理單位對於駕駛人管理之正確性及林俊
宏。(四)九十一年七月十二日，被告因涉嫌施用毒品，為屏東縣警察局里港分局員警，
在屏東縣九如鄉三塊厝某廟宇前查獲時，為逃避刑責，竟承同一概括犯意，行使上開
變造之國民身分證，冒用「林俊宏」名義應訊，並於同日，接續在里港分局刑事組員
警所製作之警訊筆錄、「屏東縣警察局里港分局刑事組辦理煙毒、麻醉藥品案尿液送
檢人真實姓名代號對照表」，偽造「林俊宏」之簽名並按捺指印，交還予員警收執，
足生損害於林俊宏，並致林俊宏因此受到刑事追訴（該部分業經臺灣屏東地方法院檢
察署檢察官以九十一年度毒偵字第九九０號不起訴處分確定）(五)九十二年三月十六日
晚七時三十分許，被告又因施用毒品案件，為屏東縣警察局屏東分局員警在屏東市○
○路與協和路路口查獲，其又承前同一概括犯意，行使「林俊宏」名義之駕駛執照，
冒用「林俊宏」名義應訊，並於員警所製作之警訊筆錄、扣押筆錄、扣押物品目錄表
、逮捕通知、毒品案件嫌疑人尿液採證編號姓名對照表、口卡檔案照片、照片及預先
製做之臺灣屏東地方法院檢察署扣押物品清單上，偽造「林俊宏」之簽名並按捺指印
後，交還員警收執，足生損害於林俊宏等情，因將第一審判決撤銷，改判依牽連犯從
一重仍論處被告連續行使偽造私文書，足以生損害於公眾及他人罪刑（處有期徒刑二
年），固非無見。
惟查：（一）有罪判決書所記載之犯罪事實，為論罪科刑適用法律之基礎，故凡於適
用法律有關之重要事項，必須詳加認定，明確記載，然後於理由內敘明犯罪事實所憑
之證據及認定之理由，始足為適用法律之依據。若事實未有此記載，而理由加以說明
，為理由失其依據。如事實有此記載，理由未予說明，則為理由不備，按諸刑事訴訟
法第三百七十九條第十四款規定，其判決當然為違背法令。又刑法第二百十六條、第
二百十條行使偽造私文書罪，係以行為人行使之偽造私文書，足以生損害於公眾或他
人為構成要件，則行為人行使之偽造私文書，是否足以生損害於公眾或他人，關係法
律之適用，自應於事實欄詳加認定，並於理由內敘明為此認定所憑之證據及其理由，
始屬適法。原判決論處上訴人連續行使偽造私文書，足以生損害於公眾及他人罪刑，
於事實欄，雖分別認定被告行使偽造交通違規通知單收受送達者欄、行使偽造之林俊
宏異動申請書等行為，分別足以生損害張榮忠或監理單位對於駕駛人管理之正確性及
林俊宏。惟於理由內，未說明為此認定所憑之證據及其理由，顯有判決理由不備之
違法。又被告在交通違規通知單上，偽造「張榮忠」之簽名並按捺指印後，交還員警
收執，該行使行為，除足以生損害於張榮忠外，是否亦足以生損害於警方取締交通違
規及偵辦公共危險犯罪之正確性，原判決未予審認、說明，亦屬於法有違。（二）刑
法第二百十七條第一項之偽造印章、印文、署押罪，係指無製造權而不法摹造而言，
若該偽造之印文、署押，本身亦足以表示某種特定用意或證明，乃刑法第二百十條偽
造私文書罪，其偽造印文、署押之行為，則屬偽造私文書行為之一部，不另論罪。原
判決認定被告於九十二年三月十六日晚七時三十分許，因施用毒品案件，為屏東縣警
察局屏東分局員警，在屏東市○○路與協和路路口查獲後，冒用林俊宏名義應訊，並
在逮捕通知（計二份，一份通知林俊宏，一份通知被逮捕人之親屬林俊明）收受人簽
章欄各偽簽「林俊宏」簽名並按捺指印一枚（見屏警分刑字第０９２００００２５８
１卷第十一頁、第十二頁），如若無誤，則被告冒用「林俊宏」名義簽收該逮捕通知
，單從形式上觀察，是否即足知悉係表示由「林俊宏」出具收受該逮捕通知之證明﹖
而有刑法第二百十六條、第二百十條之適用，原判決未予審認、說明，即逕認被告冒
名應訊，在逮捕通知上偽造「林俊宏」簽名，係犯刑法第二百十七條第一項之偽造署
押罪，有判決不備理由之違誤。以上，或係檢察官上訴意旨所指摘，或屬本院得依職
權調查之事項，應認原判決有撤銷發回之原因。又原判決關於連續行使變造特種文書
、連續偽造署押、使公務員登載不實等部分，基於審判不可分原則，應併予發回。
據上論結，應依刑事訴訟法第三百九十七條、第四百零一條，判決如主文。
中　　　華　　　民　　　國　　九十三　　年　　　三　　　月　　 十九 　　日
                              最高法院刑事第一庭
                                  審判長法官  施　文　仁
                                        法官  林　永　茂
                                        法官  蕭　仰　歸
                                        法官  林　茂　雄
                                        法官  張　祺　祥
      右正本證明與原本無異
                                              書  記  官
中　　　華　　　民　　　國　　九十三　　年　　　三　　　月　　二十五　　日
                                                                        Ｑ
